【裁判字號】    97,交聲,1590
【裁判日期】    970905
【裁判案由】    聲明異議
【裁判全文】
臺灣高雄地方法院交通事件裁定        97年度交聲字第1589號
                                    97年度交聲字第1590號
原處分機關  交通部公路總局高雄區監理所
代  表  人  乙○○
異  議  人
即受處分人  甲○○
法定代理人  丙○○
上列受處分人因違反道路交通管理處罰條例案件，對於交通部公
路總局高雄區監理所97年6 月27日、97年6 月30日所為之處分（
原處分：高監自裁字第裁80-Z00000000號、高監自裁字第裁80-Z
0000000 號），聲明異議，本院裁定如下：
    主  文
異議均駁回。
    理  由
一、異議意旨略以：(一)依公路法第3 條規定，公路之主管機關，
    在中央為交通部，在直轄市為直轄市政府，在縣市為縣市政
    府，交通部公路總局高雄區監理所係依交通部公路總局組織
    條例第8 條及交通部公路總局各區監理所組織通則所設立之
    監理機關，與道路交通管理處罰條例第8 條所規定之公路主
    管機關無涉，就本件違規行為，應由高雄縣政府裁決。(二)警
    察機關所為之舉發，性質上僅屬觀念通知，原處分機關所為
    之裁罰，性質上為行政處分，應於裁決前給予受處分人15日
    陳述期間，並規定到案日期，如逾期未到案陳述或繳納罰鍰
    ，原處分機關始可依違反道路交通管理事件統一裁罰基準及
    處理細則所定額度裁罰。原處分機關裁決前，未予受處分人
    陳述之機會，程序不合法。縱使受處分人應受處罰，亦應處
    以最低罰。(三)舉發機關於舉發通知單僅記載違規事實，並未
    附有任何證據，舉證顯有不足。縱認異議人有違規行為，員
    警未逕行舉發，追逐異議人駕駛之自小客車約10公里，執法
    已有過當，爰聲明異議，請求撤銷原處分等語。
二、原處分機關略以：異議人甲○○於民國97年3 月8 日下午2
    時35分許，駕駛車號4685－XL號自用小客車，在國道1 號高
    速公路南下359.7 公里處，因行駛路肩，經內政部警政署國
    道公路警察局第五警察隊岡山分隊員警於上開地點攔停，詎
    異議人未依指示停車，立即將車輛切入主線車道，並自該處
    開始蛇行，任意變換車道，一路行駛至國道1 號高速公路南
    下360 公里處，經向原舉發機關查證違規屬實，於97年6 月
    27日、97年6 月30日，分別以高監自裁字第裁80-Z00000000
    號、高監自裁字第裁80-Z00000000號裁決書，以受處分人違
    反道路交通管理處罰條例第43條第1 項第1 款、第33條第1
    項第9 款之規定，裁處罰鍰新台幣（下同）罰鍰24,000元、
    記違規點數3 點，並施以道安講習；罰鍰6,000 元、記違規
    點數1 點等語。
三、按「違反本條例之行為，由下列機關處罰之：一第12條至第
    68條由公路主管機關處罰。二第69條至第84條由警察機關處
    罰。前項處罰於裁決前，應給予違規行為人陳述之機會。第
    1 項第1 款之處罰，公路主管機關應設置交通裁決單位辦理
    ；其組織規程由交通部、直轄市政府定之」；「本法所稱公
    路主管機關：在中央為交通部；在直轄市為直轄市政府；在
    縣（市）為縣（市）政府」；「交通部公路總局掌理下列事
    項：‧‧七汽機車違規裁罰、申訴、路邊稽查及代辦基徵稅
    費等事項」；「交通部公路總局各區監理所掌理下列事項：
    五自用車輛違規裁罰事項。六營業車輛與機車違規裁罰、各
    類汽車違規申訴及路邊稽查等事項」，道路交通管理處罰條
    例第8 條、公路法第3 條、交通部公路總局組織條例第2 條
    第7 款、交通部公路總局各區監理所組織通則第2 條第5 款
    、第6 款，分別定有明文。本件異議人涉有道路交通管理處
    罰條例第33條第1 項第9 款「行駛高速公路違規使用路肩」
    ；同條例第43條第1 項第1 款「在道路上蛇行」等違規行為
    ，依上開規定，應由公路主管機關設置交通裁決單位辦理處
    罰。原處分機關係公路之中央主管機關交通部轄下交通部公
    路總局為辦理公路監理業務所設置之監理所，掌理車輛及機
    車違規裁罰事項，且異議人之戶籍地在高雄縣鳳山市○○○
    路102 之7 號5 樓，屬原處分機關管轄之區域，原處分機關
    自有管轄權。異議人辯稱：原處分機關無裁罰權等語，並非
    可採。
四、次按道路交通管理之稽查，違規紀錄，由交通勤務警察，或
    依法令執行交通稽查任務人員執行之。公路主管及警察機關
    就其主管業務，查獲違反道路交通管理之行為者，應本於職
    權舉發或處理之。依道路交通管理處罰條例第2 章各條款規
    定舉發之違反道路交通管理事件，得由中央及直轄市公路主
    管機關委任所屬機關處罰。違反道路交通管理事件統一裁罰
    基準及處理細則第6 條、第7 條分別定有明文。是關於道路
    交通違規事件之處理，可分為舉發機關及處罰機關。所謂舉
    發機關，係指交通勤務警察或依法令執行交通稽查任務人員
    ，對於違反道路交通管理事件為稽查。所謂處罰機關，係指
    中央及直轄市公路主管機關，或其委任之所屬機關，對於舉
    發機關所移送之違反道路交通管理處罰條例之案件，依規定
    加以處罰。是各警察局交通大隊或公路警察局為舉發機關，
    並非處罰機關；而交通部公路總局高雄區監理所則為處罰機
    關，依舉發機關為舉發之違規情形，加以處罰。又依道路交
    通管理處罰條例第9 條第1 項規定：「本條例所定罰鍰之處
    罰，行為人接獲違反道路交通管理事件通知單後，於15日內
    得不經裁決，逕依規定之罰鍰標準，向指定之處所繳納結案
    ；不服舉發事實者，應於15日內，向處罰機關陳述意見或提
    出陳述書。其不依通知所定限期前往指定處所聽候裁決，且
    未依規定期限陳述意見或提出陳述書者，處罰機關得逕行裁
    決之」。本件異議人當場收受舉發通知單，未依上開規定，
    於15日內，向處罰機關（即原處分機關）陳述意見或提出陳
    述書，原處分機關予以裁決，程序上自無不合。
五、按汽車行駛於高速公路、快速公路或設站管制之道路，不遵
    使用限制、禁止、行車管制及管理事項之管制規則而有下列
    行為者，處汽車駕駛人新臺幣3,000 元以上6,000 元以下罰
    鍰：九未依規定使用路肩；汽車駕駛人有上開違規情形者，
    除按原條款處罰鍰外，並記違規點數1 點。又按汽車駕駛人
    ，駕駛汽車有下列情形之一者，處新臺幣6,000 元以上24,0
    00元以下罰鍰，並當場禁止其駕駛：一在道路上蛇行，或以
    其他危險方式駕車；汽車駕駛人違反第1 項、第3 項規定者
    ，應接受道路交通安全講習；汽車駕駛人有下列各款所列條
    款之一者，除依原條款處罰鍰外，並予記點：有第43條、第
    53條或第54條情形之一者，各記違規點數3 點，道路交通管
    理處罰條例第33條第1 項第9 款、第43條第1 項第1 款、第
    4 項、第63條第1 項第1 款、第3 款分別定有明文。經查：
  (一)關於行駛高速公路違規使用路肩部分：
  1.異議人於前揭時、地，駕駛車號4685－XL號自用小客車行駛
    於路肩事實，業據異議人坦承不諱，並供稱：因為很多人行
    駛路肩，所以跟著行駛路肩等語（詳本院卷97年7 月18 日
    訊問筆錄第2 頁第2 行至第3 行）；核與證人即舉發警員趙
    義正、黃俊銘證稱：當時在國道1 號南下358.8 公里左右之
    外側路肩執行取締大型車未依規定行駛勤務，看見1 部自用
    小客車行駛外側路肩等語均相符（詳本院卷97年8 月8 日訊
    問筆錄第2 頁第16行至第18行、第5 頁第15行至第17行）。
    此外，並有舉發違反道路交通管理事件通知單、裁決書各1
    份在卷足憑，應認屬實。
  2.異議人固辯稱：伊誤以為當時有開放路肩行駛等語。惟異議
    人行駛之上開路段，並無開放路肩行駛之事實，業據證人趙
    義正證述明確（詳本院卷97年8 月8 日訊問筆錄第3 頁第2
    行至第9 行）。參以異議人陳稱：警察攔停時會害怕，擔心
    被部隊長官責罵，所以未停車，繼續往前開等語（詳97年7
    月18日訊問筆錄第2 頁第4 行至第8 行）。如異議人自認可
    合法行駛路肩，於警員攔停時，依照警員指示停車受檢即可
    ，何以擔心被攔停後，會遭受部隊長官責罵？足見異議人明
    知其違法行駛路肩，如被開單舉發，而為部隊知悉，將遭受
    懲處，為躲避攔檢，乃未依照警員指示停車，而駕車離去甚
    明。異議人上開所辯，不足採信。
  (二)關於在道路上蛇行部分：
  1.按道路交通管理處罰條例雖未就「蛇行」予以定義，然觀諸
    道路交通管理處罰條例第43條第1 項第1 款條文係規定「在
    道路上蛇行，或以其他危險方式駕車者」，其將「蛇行」與
    「其他危險方式駕車」並列，故「蛇行」係「危險駕車方式
    」之例示。又參以高速公路及快速公路交通管制規則第11條
    ，已就汽車行駛於高速公路時應如何超越及變換車道，且不
    得驟然或任意變換車道等，做出明確之規範。綜上可知，「
    蛇行」當指汽車沿途任意變換車道，且於車道上穿梭行駛之
    危險駕車方式，則「蛇行」一詞雖非法律概念，僅係一般用
    語，而該詞彙已普遍用於日常生活經驗中，且常見於新聞報
    章媒體，故其並非艱澀難解之用語，一般稍具智識之國民皆
    可明瞭其文義，異議人既考取合格駕駛執照，當亦可理解道
    路交通管理處罰條例中「蛇行」一詞所指意涵為何。
  2.又異議人於前揭時、地，駕駛車號4685－XL號自用小客車，
    沿途任意變換車道，且於車道上穿梭行駛之事實，業據證人
    趙義正警員證稱：該行駛在外側路肩之自用小客車未停下受
    檢，馬上切到主線車道，當時尚未記下車號，遂駕駛警車行
    駛在外側路肩往前查看，該自小客車沿路蛇行，從內側車道
    切到外側車道，一直變換車道、一直鑽，行駛至南下約363
    、364 公里處，該車行駛在內側路肩，後來突然從內側路肩
    切過數車道，直接跨越槽化線，駛向九如路、建國路出口匝
    道，直到該車下匝道時才記下車牌，前後追逐約8 公里等語
    明確（詳本院卷97年8 月8 日訊問筆錄第2 頁倒數第15行至
    第3 頁第1 行、第4 頁第4 行至第17行）。核與證人黃俊銘
    警員證稱：見到該自小客車行駛路肩，開啟警示燈準備攔停
    時，該車即變換車道行駛，因未記下車牌，所以駕駛警車行
    駛外側路肩尾隨，該車沿途任意以蛇行方式變換車道，見有
    縫隙就插，後來該車行駛在內側路肩，一直到九如路、建國
    路出口匝道前，該車直接從內側路肩橫行，跨越槽化線駛下
    建國路出口匝道，直到接近該出口匝道才記下車號等語大致
    相符（詳同上訊問筆錄第5 頁第15行至第7 頁第2 行）。本
    件舉發警員本身即為證人，亦為證據方法之一種，其既已到
    庭具結證述，且依其所述情節，佐以現場客觀外在狀態綜合
    觀察，尚無矛盾或瑕疵之處，是其證言即有相當之證明力，
    不能以其為舉發員警，或未拍照、錄影存證，即遽認證據不
    足。況本件除舉發員警於本院調查中明確證陳異議人違規之
    事實外，異議人對其有上開駕駛行為，亦不爭執（詳同上筆
    錄第4 頁倒數第10行、第7 頁倒數第11行），且異議人就執
    勤員警是否舉發錯誤，並未提出相關證據以供調查，本院亦
    查無任何證據足資證明其有捏造事實違法取締之情事，基於
    證人趙義正、黃俊銘均為執勤警員，自受有相當之執勤訓練
    ，而其所言之異議人行車方式及舉發情形，均為異議人所不
    爭執，本件製單員警即證人趙義正、黃俊銘本其維護交通秩
    序、安全職責所為之舉發，尚難認證人趙義正、黃俊銘有誤
    為舉發之情事。從而，因無證據足資證明執勤警員有捏造事
    實違法取締之情事，難認異議人並無違規之行為。另舉發警
    員因異議人未停車受檢，且未看清並記下車號，乃駕車行駛
    在外側路肩尾隨，直至九如路、建國路出口匝道時，始記下
    異議人所駕車輛之車號乙節，業經證人趙義正、黃俊銘證述
    如前。是本件舉發警員為確認違規車輛予以舉發，而尾隨異
    議人之自用小客車，亦有其必要，且係一路開啟警示燈，行
    駛於外側路肩，提醒其他用路人注意，其執勤之方式，尚難
    認有過當之情。是異議人所辯，不足採信。
六、綜上，上開自用小客車確有前開違規事實，故原處分機關依
    據道路交通管理處罰條例第33條第1 項第9 款、第63條第1
    項第1 款；同條例第43條第1 項第1 款、第5 項前段、第63
    條第1 項第3 款，及違反道路交通管理事件統一裁罰基準表
    之裁罰標準，分別據以裁處異議人罰鍰6,000 元、記違規點
    數1 點；罰鍰24,000元、記違規點數3 點，並施以道安講習
    ，於法均無不當，異議人所為異議均無理由，應均予以駁回
    。
七、據上論斷，應依道路交通案件處理法第19條，裁定如主文。
中    華    民    國    97    年    9     月     5    日
                     交通法庭  法  官  方錦源
以上正本證明與原本無異。
如不服本裁定，應於收受送達後5 日內向本院提出抗告狀。
中    華    民    國    97    年    9     月     5    日
                               書記官  鄧思辰


司法院資訊處製作；財團法人民間司法改革基金會備份。
